ACORDAO-COMPLETO-2516745

ACÓRDÃO 1374/2022 ATA 8/2022 - SEGUNDA CÂMARA

VISTOS, relatados e discutidos estes autos de tomada de contas especial instaurada em desfavor de Bar e Restaurante Espaço do Ar Ltda. e Alysson Brener Pinheiro Lima, em razão da omissão do dever de prestar contas dos recursos captados por força do projeto cultural Pronac 16-4423, cujo objeto era a realização do Projeto "Dia de Feira", que tinha por objetivo subsidiar a realização da programação de música instrumental em duas feiras de rua do município de Belo Horizonte, com valores captados de R$ 250.021,03,
ACORDAM os Ministros do Tribunal de Contas da União, reunidos em Sessão da Segunda Câmara, diante das razões expostas pelo Relator, em:
9.1 considerar revéis os responsáveis Bar e Restaurante Espaço do Ar Ltda. e Alysson Brener Pinheiro Lima, para todos os efeitos, dando-se prosseguimento ao processo, com fulcro no art. 12, § 3º, da Lei nº  8.443, de 16 de julho de 1992;
9.2. julgar irregulares, nos termos dos arts. 1º, inciso I, do art. 16, inciso III, alínea "a" e "c", da Lei nº  8.443, de 1992, c/c o art. 19 e o art. 23, inciso III, da mesma Lei, as contas dos responsáveis Bar e Restaurante Espaço do Ar Ltda. e Alysson Brener Pinheiro Lima, condenando-os solidariamente ao pagamento das importâncias discriminadas, atualizadas monetariamente e acrescidas dos juros de mora calculados a partir das datas discriminadas até a data da efetiva quitação do débito, fixando-lhes o prazo de quinze dias, para que comprovem o recolhimento das referidas quantias aos cofres do Fundo Nacional de Cultura, nos termos do art. 23, inciso III, alínea "a", da Lei nº  8.443, de 1992, c/c o art. 214, inciso III, alínea "a", do Regimento Interno;
	DATA
	VALOR (R$) 
	Débito/Crédito

	19/12/2017
	250.021,03
	Débito

	27/11/2018
	12.559,83
	Crédito

	27/11/2018
	2.836,53
	Crédito

9.3. aplicar individualmente aos responsáveis Bar e Restaurante Espaço do Ar Ltda. e Alysson Brener Pinheiro Lima, a multa prevista no art. 57 da Lei nº  8.443, de 1992, c/c o art. 267 do Regimento Interno, no valor de R$ 30.000,00 (trinta mil reais) , fixando-lhes o prazo de quinze dias, a contar da notificação, para que comprovem, nos termos do art. 214, inciso III, alínea "a", do Regimento Interno, o recolhimento das dívidas aos cofres do Tesouro Nacional, atualizadas monetariamente desde a data deste acórdão até a do efetivo recolhimento, se pagas após o vencimento, na forma da legislação em vigor;
9.4. autorizar, desde logo, se requerido, com fundamento no art. 28, inciso I, da Lei nº  8.443, de 1992, c/c o art. 217, §§ 1º e 2º do Regimento Interno, o pagamento da dívida em até 36 parcelas, incidindo, sobre cada parcela, corrigida monetariamente, os correspondentes acréscimos legais, fixando-lhes o prazo de quinze dias, a contar do recebimento da notificação, para comprovarem o recolhimento da primeira parcela, e de trinta dias, a contar da parcela anterior, para comprovarem os recolhimentos das demais parcelas, devendo incidir, sobre cada valor mensal da dívida mencionada no item 9.1 os juros de mora devidos, na forma prevista na legislação em vigor, alertando os responsáveis de que a falta de comprovação do recolhimento de qualquer parcela importará o vencimento antecipado do saldo devedor, nos termos do § 2º do art. 217 do Regimento Interno;
9.5. autorizar, desde logo, a cobrança judicial da dívida, caso não atendida a notificação, na forma do disposto no art. 28, inciso II, da Lei nº 8.443, de 1992;
9.6. esclarecer ao responsável Alysson Brener Pinheiro Lima (CPF: XXX.760.436-XX) que, caso se demonstre, por via recursal, a correta aplicação dos recursos, mas não se justifique a omissão da prestação de contas, o débito poderá ser afastado, mas permanecerá a irregularidade das contas, dando-se ensejo à aplicação da multa prevista no art. 58, inciso I, da Lei 8.443/1992;
9.7. dar ciência deste acórdão aos responsáveis e à Secretaria Especial da Cultura, informando-os de que seu inteiro teor, incluindo o relatório e o voto que o precedem, podem ser acessados em www.tcu.gov.br/acordaos; e
9.8. enviar cópia dessa decisão à Procuradoria da República no Estado de Minas Gerais, informandoa de que seu inteiro teor, incluindo o relatório e o voto que a precedem, podem ser acessados em www.tcu.gov.br/acordaos, e fornecendo-lhe os demais esclarecimentos cabíveis.

TOMADA DE CONTAS ESPECIAL. TCE instaurada pelo(a) Secretaria Especial da Cultura em razão de Omissão no dever de prestar contas, Lei nº 8.313/1991 (Lei federal de Incentivo à Cultura/Rouanet), que teve por objeto Projeto "Dia de Feira". O presente projeto tem por objetivo subsidiar a realização da programação de música instrumental de duas feiras de rua do município de Belo Horizonte, em todas as suas edições semanais ao longo de seis meses. Dessa forma, o projeto espera contribuir para a valorização e promoção das feiras de rua da capital mineira, para a formação de público de música instrumental e difusão de novos nomes do cenário artístico instrumental de Minas Gerais. (nº da TCE no sistema: 716/2020).

Segunda Câmara

Secretaria Especial da Cultura.

3. Interessados/Responsáveis:
3.1. Responsáveis: Alysson Brener Pinheiro Lima (XXX.760.436-XX); Bar e Restaurante Espaço do Ar Ltda (20.021.196/0001-08).

13.1. Ministros presentes: Bruno Dantas (Presidente), Augusto Nardes, Aroldo Cedraz e Antonio Anastasia (Relator).
13.2. Ministros-Substitutos presentes: Marcos Bemquerer Costa e André Luís de Carvalho.

ANTONIO ANASTASIA

Trata-se de Tomada de Contas Especial instaurada em desfavor de Alysson Brener Pinheiro Lima e Bar e Restaurante Espaco do Ar Ltda., em razão de não ter ficado comprovada a boa e regular aplicação, em razão da omissão no dever de prestar contas, dos recursos captados mediante incentivo fiscal da Lei Rouanet, destinados ao Projeto "Dia de Feira". O projeto tinha por objetivo subsidiar a realização da programação de música instrumental em duas feiras de rua do município de Belo Horizonte, em todas as suas edições semanais ao longo de seis meses, e assim contribuir para a valorização e promoção das feiras de rua da capital mineira, para a formação de público de música instrumental e difusão de novos nomes do cenário artístico instrumental de Minas Gerais, no período de 21/12/2016 a 31/12/2017.
2.	A empresa proponente, Altiplano Projetos e Produções Ltda. - ME (razão social posteriormente alterada para Bar e Restaurante Espaco do Ar Ltda.) , captou recursos autorizados, no montante de R$ 250.021,03, conforme atestam o demonstrativo de captação (peça 10) e extratos bancários (peça 11) . O prazo para prestação de contas findou em 1/3/2018.
FASE INTERNA
3.	O tomador de contas, cujo relatório conclusivo se encontra à peça 41, constatou a omissão no dever de prestar contas e débito no valor total captado, subtraído da quantia devolvida no valor de R$ 15.396,36, resultando em dívida de R$ 234.624,67. Atribuiu a responsabilidade Bar e Restaurante Espaco do Ar Ltda. e a Alysson Brener Pinheiro Lima (peça 41, p. 2) 
4.	A Controladoria Geral da União (CGU) , em relatório de auditoria (peça 44) , acompanhou o parecer do tomador de contas. Destarte, certificou a irregularidade das contas em apreciação (peça 46) , tendo a autoridade ministerial competente atestado haver tomado conhecimento de suas conclusões (peça 47) .
EXAME PRELIMINAR
5.	O disposto no art. 10 da IN n.º 71, de 2012 foi observado, uma vez que constam dos autos os documentos elencados no referido dispositivo normativo que se enquadram ao caso vertente e que possibilitam a análise do mérito da questão em debate e o amplo exercício do contraditório e do direito de defesa.
CITAÇÃO
6.	Os responsáveis foram chamados a se pronunciarem em relação ao débito apurado, nos termos propostos pela unidade técnica à peça 51, p. 6/7:
Irregularidade: não comprovação da boa e regular aplicação dos recursos federais repassados à BAR E RESTAURANTE ESPACO DO AR LTDA, em face da omissão no dever de prestar contas dos valores transferidos, no âmbito do projeto cultural Pronac 16-4423, cujo prazo encerrou-se em 30/1/2018. 
Evidências da irregularidade: documentos técnicos presentes nas peças 1, 4, 13, 20, 21, 22, 23, 24, 31, 32 e 34. 
Normas infringidas: art. 37, caput, c/c o art. 70, parágrafo único, da Constituição da República Federativa do Brasil; art. 93, do Decreto-lei 200/1967; art. 66, do Decreto 93.872/1986; art 51, inciso III, alínea a, da Instrução Normativa MinC nº 5/2017. 
Cofre credor: Fundo Nacional de Cultura. Valor atualizado do débito (sem juros) em 14/7/2021: R$ 277.312,29 
Conduta: na parcela D1 - não demonstrar a boa e regular aplicação dos recursos federais recebidos e geridos por meio do instrumento em questão, no período de 19/12/2017 a 31/12/2017, em face da omissão na prestação de contas, cujo prazo encerrou-se em 30/1/2018. 
Nexo de causalidade: a conduta descrita impediu o estabelecimento do nexo causal entre as possíveis despesas efetuadas com os recursos recebidos, no âmbito do instrumento em questão, no período de 19/12/2017 a 31/12/2017. 
Culpabilidade: não há excludentes de ilicitude, de culpabilidade e de punibilidade; é razoável supor que o responsável tinha consciência da ilicitude de sua conduta; era exigível conduta diversa da praticada, qual seja, desincumbir-se do seu dever por meio da apresentação da prestação de contas no prazo e forma devidos.
7.	Além disso, foi realizada a audiência do Sr. Alysson Brener Pinheiro Lima, devido ao não cumprimento do prazo originalmente estipulado para prestação de contas do projeto incentivado, cujo prazo encerrou-se em 30/1/2018.
8.	Ambos os responsáveis permaneceram silentes no prazo concedido para apresentação de alegações de defesa, tornando-se revéis. 
ANÁLISE DE MÉRITO 
9.	A seguir, com fundamento no art. 1º, § 3º, inciso I, da Lei nº 8.443, de 1992, transcrevo excerto do exame da matéria tratada nos autos levado a efeito pela Secretaria de Controle Externo de Tomada de Contas Especial à peça 62, ratificado pelo corpo diretivo da unidade técnica (peças 63 e 64) , bem como pelo Ministério Público junto ao TCU, na pessoa do Subprocurador-Geral Paulo Soares Bugarin (peça 65) .
"INTRODUÇÃO
Cuidam os autos de tomada de contas especial instaurada pela Secretaria Especial da Cultura, em desfavor de Alysson Brener Pinheiro Lima (CPF: XXX.760.436-XX) e Bar e Restaurante Espaco do Ar Ltda (CNPJ: 20.021.196/0001-08) , em razão de omissão no dever de prestar contas, captados por força do projeto cultural Pronac 16-4423, cujo nome é "Dia de Feira".
HISTÓRICO
Em 28/12/2018, com fundamento na IN/TCU 71/2012, alterada pela IN/TCU 76/2016 e DN/TCU 155/2016, o dirigente da Secretaria Especial da Cultura autorizou a instauração da tomada de contas especial (peça 14) . O processo foi registrado no sistema e-TCE com o número 716/2020.
A Portaria nº 822, de 26 dezembro de 2016, autorizou a captação do valor de apoio, totalizando R$ 686.040,00, no período de 27/12/2016 a 31/12/2016 (peça 8) , sendo posteriormente prorrogado para até 31/12/2017 (peça 9) e recaindo o prazo para prestação de contas em 30/1/2018.
A empresa proponente captou recursos autorizados, no montante de R$ 250.021,03, conforme atestam o demonstrativo de captação (peça 10) e extratos bancários (peça 11) .
Os responsáveis arrolados na fase interna foram devidamente comunicados e, diante da ausência de justificativas suficientes para elidir a irregularidade e da não devolução dos recursos, instaurou-se a tomada de contas especial.
O fundamento para a instauração da Tomada de Contas Especial, conforme consignado na matriz de responsabilização elaborada pelo tomador de contas, foi a constatação da seguinte irregularidade: 
Não comprovação da boa e regular aplicação dos recursos federais repassados à BAR E RESTAURANTE ESPAÇO DO AR LTDA, em face da omissão no dever de prestar contas dos valores transferidos, no âmbito do Projeto "Dia de Feira". O presente projeto tem por objetivo subsidiar a realização da programação de música instrumental de duas feiras de rua do município de Belo Horizonte, em todas as suas edições semanais ao longo de seis meses. Dessa forma, o projeto espera contribuir para a valorização e promoção das feiras de rua da capital mineira, para a formação de público de música instrumental e difusão de novos nomes do cenário artístico instrumental de Minas Gerais., no período de 21/12/2017 a 31/12/2017, cujo prazo encerrou-se em 30/1/2018.
	No relatório (peça 41) , o tomador de contas concluiu que o prejuízo importaria no valor original de R$ 234.624,67, imputando-se a responsabilidade a Alysson Brener Pinheiro Lima, Administrador, no período de 6/3/2014 até o momento, na condição de dirigente e Bar e Restaurante Espaço do Ar Ltda.
		Em 21/7/2020, a Controladoria-Geral da União emitiu o relatório de auditoria (peça 44) , em concordância com o relatório do tomador de contas. O certificado de auditoria e o parecer do dirigente do órgão de controle interno concluíram pela irregularidade das presentes contas (peças 45 e 46) .
	Em 29/7/2020, o ministro responsável pela área atestou haver tomado conhecimento das conclusões contidas no relatório e certificado de auditoria, bem como do parecer conclusivo do dirigente do órgão de controle interno, manifestando-se pela irregularidade das contas, e determinou o encaminhamento do processo ao Tribunal de Contas da União (peça 47) .
Na instrução inicial (peça 51) , analisando-se os documentos nos autos, concluiu-se pela necessidade de realização de citação e audiência para as seguintes irregularidades: 
Irregularidade 1: não comprovação da boa e regular aplicação dos recursos federais repassados ao BAR E RESTAURANTE ESPACO DO AR LTDA, em face da omissão no dever de prestar contas dos valores transferidos, no âmbito do projeto cultural Pronac 16-4423, cujo prazo encerrou-se em 30/1/2018.
	Evidências da irregularidade: documentos técnicos presentes nas peças 1, 4, 13, 20, 21, 22, 23, 24, 31, 32 e 34.
	Normas infringidas: art. 37, caput, c/c o art. 70, parágrafo único, da Constituição da República Federativa do Brasil; art. 93, do Decreto-lei 200/1967; art. 66, do Decreto 93.872/1986; art 51, inciso III, alínea a, da Instrução Normativa MinC nº 5/2017.
	Débitos relacionados aos responsáveis Alysson Brener Pinheiro Lima (CPF: XXX.760.436-XX) e Bar e Restaurante Espaco do Ar Ltda (CNPJ: 20.021.196/0001-08) :
	Data de ocorrência
	Valor histórico (R$) 
	Identificador da parcela

	19/12/2017
	250.021,03
	D1

	27/11/2018
	12.559,83
	C1

	27/11/2018
	2.836,53
	C2

		Cofre credor: Fundo Nacional de Cultura.
		Responsável: Bar e Restaurante Espaco do Ar Ltda (CNPJ: 20.021.196/0001-08) .
Conduta: na parcela D1 - não demonstrar a boa e regular aplicação dos recursos federais recebidos e geridos por meio do instrumento em questão, no período de 19/12/2017 a 31/12/2017, em face da omissão na prestação de contas, cujo prazo encerrou-se em 30/1/2018.
Nexo de causalidade: a conduta descrita impediu o estabelecimento do nexo causal entre as possíveis despesas efetuadas com os recursos recebidos, no âmbito do instrumento em questão, no período de 21/12/2017 a 31/12/2017.
Culpabilidade: não há excludentes de ilicitude, de culpabilidade e de punibilidade; é razoável supor que o administrador responsável pela pessoa jurídica tinha consciência da ilicitude de sua conduta; era exigível conduta diversa da praticada, qual seja, desincumbir-se do seu dever por meio da apresentação da prestação de contas no prazo e forma devidos. 
		Responsável: Alysson Brener Pinheiro Lima (CPF: XXX.760.436-XX) .
Conduta: na parcela D1 - não demonstrar a boa e regular aplicação dos recursos federais recebidos e geridos por meio do instrumento em questão, no período de 19/12/2017 a 31/12/2017, em face da omissão na prestação de contas, cujo prazo encerrou-se em 30/1/2018.
Nexo de causalidade: a conduta descrita impediu o estabelecimento do nexo causal entre as possíveis despesas efetuadas com os recursos recebidos, no âmbito do instrumento em questão, no período de 19/12/2017 a 31/12/2017.
Culpabilidade: não há excludentes de ilicitude, de culpabilidade e de punibilidade; é razoável supor que o responsável tinha consciência da ilicitude de sua conduta; era exigível conduta diversa da praticada, qual seja, desincumbir-se do seu dever por meio da apresentação da prestação de contas no prazo e forma devidos. 
Encaminhamento: citação.
Irregularidade 2: não cumprimento do prazo originalmente estipulado para prestação de contas do do projeto incentivado, cujo prazo encerrou-se em 30/1/2018.
	Evidências da irregularidade: documentos técnicos presentes nas peças 1, 4, 13, 31, 32 e 34.
	Normas infringidas: art. 37, caput, c/c o art. 70, parágrafo único, da Constituição da República Federativa do Brasil; art. 93, do Decreto-lei 200/1967; art. 66, do Decreto 93.872/1986; art 51, inciso III, alínea a, da Instrução Normativa MinC nº 5/2017.
		Responsável: Alysson Brener Pinheiro Lima (CPF: XXX.760.436-XX) .
Conduta: descumprir o prazo originalmente estipulado para prestação de contas dos recursos federais recebidos à conta do instrumento em questão, o qual se encerrou em 30/1/2018.
Nexo de causalidade: a conduta descrita impediu o estabelecimento do nexo causal entre as possíveis despesas efetuadas com os recursos recebidos, no âmbito do instrumento em questão, no período de 19/12/2017 a 31/12/2017.
Culpabilidade: não há excludentes de ilicitude, de culpabilidade e de punibilidade; é razoável supor que o responsável tinha consciência da ilicitude de sua conduta; era exigível conduta diversa da praticada, qual seja, desincumbir-se do seu dever por meio da apresentação da prestação de contas no prazo e forma devidos. 
Encaminhamento: audiência.
Em cumprimento ao pronunciamento da unidade (peça 53) , foram efetuadas as citação e audiência dos responsáveis, nos moldes adiante:
 Alysson Brener Pinheiro Lima - promovida a citação e audiência do responsável, conforme delineado adiante:
	Comunicação: Ofício 38847/2021 - Seproc (peça 56) 
Data da Expedição: 16/8/2021
Data da Ciência: 19/8/2021 (peça 59) 
Nome Recebedor: Marcelo Aguiar
Observação: Ofício enviado para o endereço do responsável, conforme pesquisa na base de dados  da Receita Federal (peça 54) .
Fim do prazo para a defesa: 3/9/2021
	
 Bar e Restaurante Espaco do Ar Ltda - promovida a citação do responsável, conforme delineado adiante:
	Comunicação: Ofício 38848/2021 - Seproc (peça 57) 
Data da Expedição: 16/8/2021
Data da Ciência: 18/8/2021 (peças 58 e 60) 
Nome Recebedor: Alcione Oliveira
Observação: Ofício enviado para o endereço do responsável, conforme pesquisa na base de dados  da Receita Federal (peça 55) .
Fim do prazo para a defesa: 2/9/2021
	
Conforme Despacho de Conclusão das Comunicações Processuais (peça 61) , as providências inerentes às comunicações processuais foram concluídas. 
Transcorrido o prazo regimental, os responsáveis Alysson Brener Pinheiro Lima e Bar e Restaurante Espaco do Ar Ltda permaneceram silentes, devendo ser considerados reveis, nos termos do art. 12, § 3º, da Lei 8.443/1992.
EXAME TÉCNICO
Da validade das notificações:
	Preliminarmente, cumpre tecer breves considerações sobre a forma como são realizadas as comunicações processuais no TCU. A esse respeito, destacam-se o art. 179, do Regimento Interno do TCU (Resolução 155, de 4/12/2002) e o art. 4º, inciso III, § 1º, da Resolução TCU 170, de 30 de junho de 2004, in verbis:
Art. 179. A citação, a audiência ou a notificação, bem como a comunicação de diligência, farse-ão:
I - mediante ciência da parte, efetivada por servidor designado, por meio eletrônico, fac-símile, telegrama ou qualquer outra forma, desde que fique confirmada inequivocamente a entrega da comunicação ao destinatário;
II - mediante carta registrada, com aviso de recebimento que comprove a entrega no endereço do destinatário;
III - por edital publicado no Diário Oficial da União, quando o seu destinatário não for localizado
 (...) 
Art. 3º As comunicações serão dirigidas ao responsável, ou ao interessado, ou ao dirigente de órgão ou entidade, ou ao representante legal ou ao procurador constituído nos autos, com poderes expressos no mandato para esse fim, por meio de:
I - correio eletrônico, fac-símile ou telegrama;
II - servidor designado;
III - carta registrada, com aviso de recebimento;
IV - edital publicado no Diário Oficial da União, quando o seu destinatário não for localizado, nas hipóteses em que seja necessário o exercício de defesa.
Art. 4º. Consideram-se entregues as comunicações:
I - efetivadas conforme disposto nos incisos I e II do artigo anterior, mediante confirmação da ciência do destinatário;
II - realizadas na forma prevista no inciso III do artigo anterior, com o retorno do aviso de recebimento, entregue comprovadamente no endereço do destinatário;
III - na data de publicação do edital no Diário Oficial da União, quando realizadas na forma prevista no inciso IV do artigo anterior.
§ 1º O endereço do destinatário deverá ser previamente confirmado mediante consulta aos sistemas disponíveis ao Tribunal ou a outros meios de informação, a qual deverá ser juntada ao respectivo processo.
 (...) 
	Bem se vê, portanto, que a validade da citação via postal não depende de que o aviso de recebimento seja assinado pelo próprio destinatário da comunicação, o que dispensa, no caso em tela, a entrega do AR em "mãos próprias". A exigência da norma é no sentido de o Tribunal verificar se a correspondência foi entregue no endereço correto, residindo aqui a necessidade de certeza inequívoca. 
	Não é outra a orientação da jurisprudência do TCU, conforme se verifica dos julgados a seguir transcritos:
São válidas as comunicações processuais entregues, mediante carta registrada, no endereço correto do responsável, não havendo necessidade de que o recebimento seja feito por ele próprio (Acórdão 3648/2013-TCU-Segunda Câmara, Relator Min. José Jorge) ;
É prescindível a entrega pessoal das comunicações pelo TCU, razão pela qual não há necessidade de que o aviso de recebimento seja assinado pelo próprio destinatário. Entregandose a correspondência no endereço correto do destinatário, presume-se o recebimento da citação. (Acórdão 1019/2008-TCU-Plenário, Relator Min. Benjamin Zymler) ;
As comunicações do TCU, inclusive as citações, deverão ser realizadas mediante Aviso de Recebimento - AR, via Empresa Brasileira de Correios e Telégrafos, bastando para sua validade que se demonstre que a correspondência foi entregue no endereço correto. (Acórdão 1526/2007-TCU-Plenário, Relator Min. Aroldo Cedraz) .
A validade do critério de comunicação processual do TCU foi referendada pelo Supremo Tribunal Federal, nos termos do julgamento do MS-AgR 25.816/DF, por meio do qual se afirmou a desnecessidade da ciência pessoal do interessado, entendendo-se suficiente a comprovação da entrega do "AR" no endereço do destinatário:
Ementa: agravo regimental. Mandado de segurança. Desnecessidade de intimação pessoal das decisões do tribunal de contas da união. art. 179 do regimento interno do TCU. Intimação do ato impugnado por carta registrada, iniciado o prazo do art. 18 da lei nº 1.533/51 da data constante do aviso de recebimento. Decadência reconhecida. Agravo improvido.
O envio de carta registrada com aviso de recebimento está expressamente enumerado entre os meios de comunicação de que dispõe o Tribunal de Contas da União para proceder às suas intimações.
O inciso II do art. 179 do Regimento Interno do TCU é claro ao exigir apenas a comprovação da entrega no endereço do destinatário, bastando o aviso de recebimento simples. 
Da revelia dos responsáveis Alysson Brener Pinheiro Lima e Bar e Restaurante Espaco do Ar Ltda
No caso vertente, a citação dos responsáveis se deu em endereços provenientes da base de CPFs da Receita Federal, em sistema custodiado pelo TCU. A entrega dos ofícios citatórios nesses endereços ficou comprovada.
Nos processos do TCU, a revelia não leva à presunção de que seriam verdadeiras todas as imputações levantadas contra os responsáveis, diferentemente do que ocorre no processo civil, em que a revelia do réu opera a presunção da verdade dos fatos narrados pelo autor (Acórdão 1009/2018-TCU-Plenário, Relator Min. Bruno Dantas; 2369/2013 - TCU - Plenário, Relator Min. Benjamin Zymler e 2449/2013 - TCU - Plenário, Relator Min. Benjamin Zymler) . Dessa forma, a avaliação da responsabilidade do agente não pode prescindir da prova existente no processo ou para ele carreada. 
Ao não apresentar sua defesa, os responsáveis deixaram de produzir prova da regular aplicação dos recursos sob sua responsabilidade, em afronta às normas que impõem aos gestores públicos a obrigação legal de, sempre que demandados pelos órgãos de controle, apresentar os documentos que demonstrem a correta utilização das verbas públicas, a exemplo do contido no art. 93 do Decreto-Lei 200/1967: "Quem quer que utilize dinheiros públicos terá de justificar seu bom e regular emprego na conformidade das leis, regulamentos e normas emanadas das autoridades administrativas competentes." 
Mesmo as alegações de defesa não sendo apresentadas, considerando o princípio da verdade real que rege esta Corte, procurou-se buscar, em manifestações dos responsáveis na fase interna desta Tomada de Contas Especial, se havia algum argumento que pudesse ser aproveitado a seu favor. 
	No entanto, os responsáveis não se manifestaram na fase interna, não havendo, assim, nenhum argumento que possa vir a ser analisado e posteriormente servir para afastar as irregularidades apontadas.
Em consulta ao SALICNET, realizada nesta data, verifica-se que os responsáveis também não apresentaram contas junto ao instaurador e continuam inadimplentes.
Em se tratando de processo em que a parte interessada não se manifestou acerca das irregularidades imputadas, não há elementos para que se possa efetivamente aferir e reconhecer a ocorrência de boa-fé na conduta dos responsáveis, podendo este Tribunal, desde logo, proferir o julgamento de mérito pela irregularidade das contas, conforme os termos dos §§ 2º e 6º do art. 202 do Regimento Interno do TCU. (Acórdão 2064/2011-TCU-Primeira Câmara (relator Min. Ubiratan Aguiar) , 6.182/2011-TCU-1ª Câmara (relator Min. Weber de Oliveira) , 4.072/2010-TCU-1ª Câmara (Relator Min. Valmir Campelo) , 1.189/2009-TCU-1ª Câmara (Relator Min. Marcos Bemquerer) , 731/2008-TCU-Plenário (Relator Min. Aroldo Cedraz) .
Dessa forma, os responsáveis Alysson Brener Pinheiro Lima e Bar e Restaurante Espaco do Ar Ltda devem ser considerados revéis, nos termos do art. 12, § 3º, da Lei 8.443/1992, devendo as contas serem julgadas irregulares, condenando-os solidariamente ao débito apurado e aplicando-lhes a multa prevista no art. 57 da Lei 8.443/1992.
Prescrição da Pretensão Punitiva
	Vale ressaltar que a pretensão punitiva do TCU, conforme Acórdão 1441/2016-TCU-Plenário, Relator Min. Benjamin Zymler, que uniformizou a jurisprudência acerca dessa questão, subordina-se ao prazo geral de prescrição indicado no art. 205 do Código Civil, que é de dez anos, contado da data de ocorrência da irregularidade sancionada, nos termos do art. 189 do Código Civil, sendo este prazo interrompido pelo ato que ordenar a citação, a audiência ou a oitiva dos responsáveis.
No caso em exame, não ocorreu a prescrição, uma vez que a irregularidade sancionada ocorreu em 2/3/2018, e o ato de ordenação da citação ocorreu em 15/7/2021.
Cumulatividade de multas 
Quanto à possibilidade de aplicação cumulativa das multas dos arts. 57 e 58, inciso I, da Lei 8.443/1992, ainda que seja adequada a realização de citação e audiência do responsável, por força do disposto no art. 209, § 4º, do Regimento Interno do TCU, o Tribunal reconhece que existe relação de subordinação entre as condutas de "não comprovação da aplicação dos recursos" e de "omissão na prestação de contas", sendo a primeira consequência da segunda, o que enseja, na verificação das duas irregularidades, a aplicação da multa do art. 57, com o afastamento da multa do art. 58, inciso I, em atenção ao princípio da absorção (Acórdão 9579/2015-TCU-Segunda Câmara, Relator Min. Vital do Rêgo; Acórdão 2469/2019-TCU-Primeira Câmara, Relator Min. Augusto Sherman) .
Conforme leciona Cezar Bitencourt (Tratado de Direito Penal: parte geral - 8ª Edição - São Paulo: Saraiva, 2003. Pg. 565) , na absorção, " (...) a pena do delito mais grave absorve a pena do delito menos grave, que deve ser desprezada". No caso concreto, a "omissão no dever de prestar contas", embora seja uma irregularidade autônoma, funciona como fase ou meio para a consecução da "não comprovação da aplicação dos recursos", havendo clara relação de interdependência entre essas condutas. Dessa forma, recaindo as duas ocorrências num mesmo gestor, deve prevalecer a pena do delito mais grave, qual seja, a multa do art. 57, da Lei 8.443/1992.
Cumpre observar, ainda, que a conduta dos responsáveis, consistente nas irregularidades "não comprovação da boa e regular aplicação dos recursos federais repassados em face da omissão no dever de prestar contas" e "não cumprimento do prazo para apresentação de prestação de contas pelo gestor dos recursos", configura violação não só às regras legais, mas também aos princípios basilares da administração pública, eis que, em última análise, ocorre o comprometimento da necessária satisfação à sociedade sobre o efetivo emprego dos recursos públicos postos à disposição da municipalidade, por força do instrumento de repasse em questão.
Nesses casos, em que fica evidente a falta de transparência e lisura, não há como afastar as suspeitas sempre presentes de que a totalidade dos recursos públicos federais, transferida ao município, tenha sido integralmente desviada, em prol de gestor ímprobo, ou de pessoas por ele determinadas, a revelar grave inobservância de dever de cuidado no trato com a coisa pública, isto é, ato praticado com culpa grave, pois, na espécie, a conduta do responsável se distancia daquela que seria esperada de um administrador público minimante diligente, num claro exemplo de erro grosseiro a que alude o art. 28 do Decreto-lei 4.657/1942 (Lei de Introdução às Normas do Direito Brasileiro) , incluído pela Lei 13.655/2018 (Acórdão 1689/2019-TCU-Plenário, Relator Min. Augusto Nardes; Acórdão 2924/2018-TCU-Plenário, Relator Min. José Mucio Monteiro; Acórdão 2391/2018-TCU-Plenário, Relator Min. Benjamin Zymler) . 
CONCLUSÃO
	Em face da análise promovida na seção "Exame Técnico", verifica-se que os responsáveis Alysson Brener Pinheiro Lima e Bar e Restaurante Espaco do Ar Ltda não lograram comprovar a boa e regular aplicação dos recursos, instados a se manifestar, optaram pelo silêncio, configurando a revelia, nos termos do § 3º, do art. 12, da Lei 8.443/1992. Ademais, inexistem nos autos elementos que demonstrem a boa-fé dos responsáveis ou a ocorrência de outras excludentes de culpabilidade.
Verifica-se também que não houve a prescrição da pretensão punitiva, conforme análise já realizada.
	Tendo em vista que não constam dos autos elementos que permitam reconhecer a boa-fé dos responsáveis, sugere-se que as suas contas sejam julgadas irregulares, nos termos do art. 202, § 6º, do Regimento Interno do TCU, com a imputação do débito atualizado monetariamente e acrescido de juros de mora, nos termos do art. 202, § 1º do Regimento Interno do TCU, descontado o valor eventualmente recolhido, com a aplicação da multa prevista no art. 57 da Lei 8.443/1992.
Por fim, como não houve elementos que pudessem modificar o entendimento acerca das irregularidades em apuração, mantém-se a matriz de responsabilização presente na peça 50.
PROPOSTA DE ENCAMINHAMENTO
Diante do exposto, submetemos os autos à consideração superior, propondo ao Tribunal:
considerar revéis os responsáveis Alysson Brener Pinheiro Lima (CPF: XXX.760.436-XX) e Bar e Restaurante Espaco do Ar Ltda (CNPJ: 20.021.196/0001-08) , para todos os efeitos, dando-se prosseguimento ao processo, com fulcro no art. 12, § 3º, da Lei 8.443/1992; 
		julgar irregulares, nos termos dos arts. 1º, inciso I, 16, inciso III, alíneas a e c, da Lei 8.443/1992, c/c os arts. 19 e 23, inciso III, da mesma Lei, as contas dos responsáveis Alysson Brener Pinheiro Lima (CPF: XXX.760.436-XX) e Bar e Restaurante Espaco do Ar Ltda (CNPJ: 20.021.196/0001-08) , condenando-os solidariamente ao pagamento da importância a seguir especificada, atualizada monetariamente e acrescida dos juros de mora, calculada a partir da data discriminada até a data da efetiva quitação do débito, fixando-lhes o prazo de quinze dias, para que comprovem, perante o Tribunal, o recolhimento da referida quantia aos cofres do Fundo Nacional de Cultura, nos termos do art. 23, inciso III, alínea "a", da citada lei, c/c o art. 214, inciso III, alínea "a", do Regimento Interno do TCU.  
		Débitos relacionados ao responsável Alysson Brener Pinheiro Lima (CPF: XXX.760.436-XX) em solidariedade com Bar e Restaurante Espaco do Ar Ltda (CNPJ: 20.021.196/0001-08) :
	Data de ocorrência
	Valor histórico (R$) 
	Tipo da parcela

	19/12/2017
	250.021,03
	Débito

	27/11/2018
	12.559,83
	Crédito

	27/11/2018
	2.836,53
	Crédito

					Valor atualizado do débito (com juros) em 20/9/2021: R$ 279.077,45.
aplicar individualmente aos responsáveis Alysson Brener Pinheiro Lima (CPF: XXX.760.436-XX) e Bar e Restaurante Espaco do Ar Ltda (CNPJ: 20.021.196/0001-08) , a multa prevista no art. 57 da Lei 8.443/1992 c/c o art. 267 do Regimento Interno do TCU, fixando-lhes o prazo de quinze dias, a contar da notificação, para que comprovem, perante o Tribunal (art. 214, III, alínea "a", do Regimento Interno do TCU) , o recolhimento da dívida aos cofres do Tesouro Nacional, atualizada monetariamente desde a data do acórdão que vier a ser proferido por este Tribunal até a data do efetivo recolhimento, se paga após o vencimento, na forma da legislação em vigor;
	autorizar, desde logo, a cobrança judicial das dívidas, caso não atendidas as notificações, na forma do disposto no art. 28, inciso II, da Lei 8.443/1992;
autorizar também, desde logo, se requerido, com fundamento no art. 26, da Lei 8.443, de 1992, c/c o art. 217, §§ 1º e 2º do Regimento Interno do TCU, o parcelamento da (s) dívida (s) em até 36 parcelas, incidindo, sobre cada parcela, corrigida monetariamente, os correspondentes acréscimos legais, fixando-lhe o prazo de quinze dias, a contar do recebimento da notificação, para comprovar, perante o Tribunal, o recolhimento da primeira parcela, e de trinta dias, a contar da parcela anterior, para comprovar os recolhimentos das demais parcelas, devendo incidir, sobre cada valor mensal, atualizado monetariamente, os juros de mora devidos, no caso do débito, na forma prevista na legislação em vigor, alertando os responsáveis de que a falta de comprovação do recolhimento de qualquer parcela importará o vencimento antecipado do saldo devedor, nos termos do § 2º do art. 217 do Regimento Interno deste Tribunal; 
esclarecer ao responsável Alysson Brener Pinheiro Lima (CPF: XXX.760.436-XX) que, caso se demonstre, por via recursal, a correta aplicação dos recursos, mas não se justifique a omissão da prestação de contas, o débito poderá ser afastado, mas permanecerá a irregularidade das contas, dando-se ensejo à aplicação da multa prevista no art. 58, inciso I, da Lei 8.443/1992;
enviar cópia do Acórdão a ser prolatado à Procuradoria da República no Estado de Minas Gerais, nos termos do § 3º do art. 16 da Lei 8.443/1992, c/c o § 7º do art. 209 do Regimento Interno do TCU, para adoção das medidas cabíveis; e
enviar cópia do Acórdão que vier a ser proferido à Secretaria Especial da Cultura e aos responsáveis, para ciência;
informar à Procuradoria da República no Estado de Minas Gerais, à Secretaria Especial da Cultura e aos responsáveis que a presente deliberação, acompanhada do Relatório e do Voto que a fundamenta, está disponível para a consulta no endereço www.tcu.gov.br/acordaos, além de esclarecer que, caso requerido, o TCU poderá fornecer sem custos as correspondentes cópias, de forma impressa; e
informar à Procuradoria da República no Estado de Minas Gerais que, nos termos do parágrafo único do art. 62 da Resolução TCU 259/2014, os procuradores e membros do Ministério Público credenciados nesta Corte podem acessar os presentes autos de forma eletrônica e automática, ressalvados apenas os casos de eventuais peças classificadas como sigilosas, as quais requerem solicitação formal."
10.		É o Relatório.

não há

Subprocurador-Geral Paulo Soares Bugarin.

TOMADA DE CONTAS ESPECIAL. PROJETO CULTURAL PRONAC. OMISSÃO NO DEVER DE PRESTAR DE CONTAS. AUSÊNCIA DE COMPROVAÇÃO DA BOA E REGULAR UTILIZAÇÃO DOS RECURSOS CAPTADOS. CONTAS IRREGULARES. DÉBITO. MULTA.

TOMADA DE CONTAS ESPECIAL (TCE)

Secretaria de Controle Externo de Tomada de Contas Especial (SecexTCE).

Inicialmente, registro que atuo no processo por sucessão ao Ministro Raimundo Carreiro (art. 153 do Regimento Interno) , sorteado relator nos termos do art. 18 da Resolução-TCU 175/2005 (peça 48) .
Nesta tomada de contas especial, verificou-se a ausência de comprovação da boa e regular aplicação de recursos federais captados por Bar e Restaurante Espaco do Ar Ltda., por força do projeto cultural Pronac 16-4423, mediante incentivo fiscal da "Lei Rouanet". O objeto era a realização do Projeto "Dia de Feira", que tinha por objetivo subsidiar a realização da programação de música instrumental em duas feiras de rua do município de Belo Horizonte. Há apontamento de débito no valor de R$ 234.624,67.
A empresa e seu dirigente Alysson Brener Pinheiro Lima foram citados por não terem comprovado a boa e regular aplicação dos recursos captados, devido à omissão no dever de prestar contas. O dirigente também foi chamado em audiência por não ter cumprido o prazo originalmente estipulado para a prestação de contas.
Após analisar os elementos constantes dos autos e, em face da revelia dos responsáveis, a Secretaria de Controle Externo de Tomada de Contas Especial (SecexTCE) propôs julgar irregulares as contas, condenando-os solidariamente ao pagamento do débito mencionado, e a aplicação de multa. 
O Ministério Público manifestou-se de acordo com o encaminhamento sugerido. 
Acolho a proposta alvitrada pela área técnica, tomando a análise apresentada como razão para decidir, tendo em vista que não constam dos autos elementos que permitam reconhecer a boa-fé dos responsáveis.
	Ante o exposto, VOTO no sentido de que o Tribunal adote a minuta de acórdão que ora submeto à apreciação deste Colegiado.
TCU, Sala das Sessões, em 29 de março de 2022.
ANTONIO ANASTASIA 
Relator